【裁判字號】    98,上易,1078
【裁判日期】    980630
【裁判案由】    詐欺
【裁判全文】
臺灣高等法院刑事判決                98年度上易字第1078號
上  訴  人  臺灣板橋地方法院檢察署檢察官
被      告  己○○
上列上訴人因被告詐欺案件，不服臺灣板橋地方法院97年度易字
第198號，中華民國98年3月11日第一審判決（起訴案號：臺灣板
橋地方法院檢察署96年度偵字第29360號），提起上訴，本院判
決如下：
    主  文
原判決關於被告己○○於95年10月20日詐欺取財罪刑及執行刑部
分均撤銷。
己○○意圖為自己不法之所有，以詐術使人將本人之物交付，處
有期徒刑肆月，如易科罰金，以新臺幣壹仟元折算壹日，減為有
期徒刑貳月，如易科罰金，以新臺幣壹仟元折算壹日。
其他上訴駁回。
    事  實
一、己○○於民國（下同）94年12月20日，招募以其為會首，會
    員連會首計17會，每會新臺幣（下同）1萬元之互助會1組，
    約定自95年1月20日起，按月於每月20日在臺北縣土城市○○路473之1號4樓住處開標1次，採內標制，至96年4月20日
    止滿會，其中丙○○○參加2會，乙○○（丙○○○之女）
    、甲○○及戊○○各參加1會，己○○則以其子陳景倫名義
    參加1會。詎己○○明知其已因經濟困難，無力支付會款，
    仍竟意圖為自己不法之所有，於95年10月20日，以陳景倫名
    義填寫會息2千5百元之標單後標得會款，並向活會會員收取
    會款，使活會會員丙○○○、乙○○、甲○○及戊○○陷於
    錯誤，分別交付活會會款，其中乙○○係將7千5百元託由丙○○○轉交己○○，丙○○○則連同自己2會，在臺北縣板
    橋市○○街17巷2號其住處交付2萬2千5百元予己○○，戊○○及甲○○亦分別支付7千5百元予己○○，己○○計詐得活
    會會款3萬元。又己○○另行起意，明知上開互助會於95年
    11月20日已停會，竟仍意圖為自己不法之所有，向戊○○訛
    稱該月份有人得標云云，使戊○○信以為真，於95年11月22
    日匯款7千5百元予己○○，用以支付活會會款。嗣該互助會
    於95年11月20日因無法運作而停會，丙○○○等始知受騙。
二、案經乙○○、甲○○訴請臺灣板橋地方法院檢察署檢察官偵
    查起訴。
    理  由
壹、程序方面：
一、按被告以外之人於審判外之言詞或書面陳述，除法律有規定
    者外，不得作為證據，刑事訴訟法第159條第1項固定有明文
    。然被告以外之人於審判外之陳述，雖不符同法第159條之1
    至第159條之4規定，而經當事人於審判程序同意作為證據，
    法院審酌該言詞陳述或書面陳述作成時之情況，認為適當者
    ，亦得為證據；又當事人、代理人或辯護人於法院調查證據
    時，知有第159條第1項不得為證據之情形，而未於言詞辯論
    終結前聲明異議者，視為有前項之同意，同法第159條之5亦
    定有明文。而刑事訴訟法第159條之5的立法意旨在於傳聞證
    據未經當事人之反對詰問予以核實，原則上先予排除，惟若
    當事人已放棄反對詰問權，於審判程序中表明同意該等傳聞
    證據可作為證據；或於言詞辯論終結前未聲明異議，基於尊
    重當事人對傳聞證據之處分權，及證據資料愈豐富，愈有助
    於真實發見之理念，上開傳聞證據亦均得資為證據。經查：
    告訴人乙○○及被害人丙○○○、戊○○於警詢之證詞，雖
    屬被告以外之人於審判外之陳述，惟被告及檢察官均未於言
    詞辯論終結前聲明異議，是以其等於警詢中之證言，已經擬
    制同意有證據能力，本院審酌上開筆錄作成時並無違法不當
    及證明力明顯過低之瑕疵，認援引告訴人乙○○及被害人丙○○○、戊○○上開陳述作為證據應屬適當，依刑事訴訟法
    第159條之5規定，自有證據能力。
二、次按被告以外之人於審判外之言詞或書面陳述，除法律有規
    定者外，不得作為證據；被告以外之人於偵查中向檢察官所
    為之陳述，除顯有不可信之情況者外，得為證據。刑事訴訟
    法第159條第1項、第159條之1第2項分別定有明文。經查：
    被害人即證人戊○○於偵查中之陳述，雖亦屬被告以外之人
    於審判外所為之陳述，惟被告未於本院言詞辯論終結前異議
    ，視為同意作為證據，且其於偵查中經以證人身分詰問，有
    結文在卷為憑（見偵查卷第51頁），參以檢察官偵查中向被
    告以外之人所取得之陳述，原則上均能遵守法律規定，不致
    違法取供，被告及檢察官並無爭執有何違法取證，而本件亦
    無有顯不可信之情況，是以其於偵查中向檢察官所為對於被
    告等不利之陳述，自亦得作為證據。
三、本院以下援引之其餘證據資料，其中關於刑事訴訟法第164
    條第2項規定「證物如係文書」之「文書」部分，係屬「證
    物」範圍即可為證據之文書，已經依法踐行調查證據之程序
    （提示或告以要旨），自具有證據能力，另關於同法第159
    條第1項規定「被告以外之人於審判外之書面陳述」之「書
    面陳述」，被告、選任辯護人及檢察官均不爭執其證據能力
    ，本院審酌該等書面作成時之狀況，並無不宜作為證據之情
    事，依刑事訴訟法第159條之5第2項規定，亦得作為證據。
貳、實體方面：
一、訊據被告己○○固坦承有招募上開互助會以及於95年10月、
    11月份分別向活會會員丙○○○、乙○○、甲○○及戊○○
    收取上揭活會會款等情不諱，惟矢口否認有詐欺犯行，辯稱
    ：95年10月20日第11會確有開標，得標金額為2千5百元，但
    伊並未冒用其子陳景倫標會，且係何人得標，乙○○是否有
    繳納會款，均已忘記。至95年11月20日第12會是否有開標，
    亦已不復記憶云云。惟查：
  (一)關於95年10月20日標取會款部分，業據告訴人乙○○於原審
    證稱：95年10月20日過了2、3天，我有打電話問被告，被告
    說是陳景倫得標，我當時覺得她言詞有點閃爍，就去她家按
    門鈴，當時她兒子陳景倫也在，陳景倫很生氣的說，被告在
    外面的債務都不歸他管，這個會是他媽媽自己跟的等語（見
    原審97年7月18日準備程序筆錄）；被害人戊○○於原審證
    稱：被告在電話中說是陳景倫以2千5百元得標（見原審97年
    7月18日準備程序筆錄）；被害人丙○○○於原審證稱：95
    年10月20日我有去參加開標，那次有4、5個標單，除了我寫
    的標單之外，其餘都是被告寫的，被告說那些都是別人寄她
    標的，金額最高的是2千5百元，標單上面寫陳景倫，開完標
    後丁○○有趕過來等語（見原審97年7月18日準備程序筆錄
    ）；證人即告訴人甲○○於本院審理時具結證稱：「（被告
    在95年10月20日是否有冒標會款）我沒有到現場去標會，後
    來被告跟我說是陳景倫得標，標了二千五百元，我有繳了七
    千五百元會款，其他如剛才所講。她沒有拿標單給我看，我
    跟她都是電話聯絡，庭呈會單影本、書面說明各一件及存款
    明細影本八份附卷。」等語，互核相符，並有告訴人乙○○
    於偵查中提出之互助會會單影本一件（見偵查卷第6頁）及
    被害人戊○○於偵查中提出之互助會會單影本一件（見偵查
    卷第49頁）在卷可稽。參以被害人戊○○於偵查中提出其記
    錄之互助會會單影本上記載95年10月20日係陳景倫得標，得
    標金額2千5百元等情（見偵查卷第49頁），足見被告確於95
    年10月20日以其子陳景倫名義以2千5百元得標，並向前開人
    等收取活會會款無疑。
  (二)被告對於95年10月20日第11會係何人得標一節，於原審供稱
    ：當天是陳慧鈴得標，陳慧鈴沒有到場，但委託伊投標云云
    （見原審97年5月16日準備程序筆錄），嗣則改稱：已忘記
    係何人得標云云，前後不一其詞，更見情虛。
  (三)被告於95年10月20日第11會以其子陳景倫名義標得前開互助
    會後，該互助會於95年11月20日第12會即行停會等情，為被
    告所自承，足見被告於95年10月20日標會時，經濟能力已陷
    於困難，仍竟標取前開互助會，並向活會會員丙○○○、乙○○、戊○○及甲○○收取每會七千五百元會款後，於翌月
    即宣告倒會，若謂無詐欺意圖，豈非與常情有違，前開會員
    等係因受詐騙，陷於錯誤而交付會款，至為明確。
  (四)另關於95年11月20日部分，業據被害人即證人戊○○於偵查
    中具結證稱：「被告在第12會還向我收錢，我繳完錢之後她
    才跟我說停標了」等語（見偵查卷第47頁），且被告於原審
    供稱：連會首那一次，伊一共開標12次，第12次伊忘記是何
    人得標等語（見原審97年5月16日準備程序筆錄）；於原審
    審理時供稱：95年11月20日該月份有向被害人戊○○收會款
    ，伊忘記是向戊○○說是誰得標，但伊有跟戊○○說就是某
    一個會員得標，實際上該會員並未投標等語（見原審98年2
    月11日審判筆錄），是以被告於95年11月份向被害人戊○○
    騙稱該月份有人得標，使被害人戊○○陷於錯誤而匯款七千
    五百元，亦至為灼然，被告嗣改稱：95年11月20日該次有無
    開標已不記得云云，無非空言巧飾，不足採信。
  (五)綜上所述，被告所辯要屬卸責之詞，委無足採，本件事證明
    確，被告犯行洵堪認定。
二、核被告先後2次所為，均係犯刑法第339條第1項之詐欺取財
    罪。被告於95年10月20日標取該次互助會，係以一詐欺行為
    使前開活會會員丙○○○、乙○○、戊○○及甲○○陷於錯
    誤而交付會款，侵害各該活會會員之法益，觸犯數罪名，應
    依想像競合犯之例，從一重處斷。被告於95年10月間向活會
    會員甲○○詐收會款7千5百元部分，固未據起訴，但與起訴
    事實有想像競合犯關係，屬裁判上一罪，本院自應併予審理
    。被告先後2次詐欺取財犯行，犯意各別，行為互殊，應予
    分論併罰。查被告犯罪後，中華民國96年罪犯減刑條例業已
    制定，經總統於96年7月4日公布，並自同年月16日起生效施
    行，被告上開犯罪時間，均係在96年4月24日以前，且核無
    該條例所列不予減刑之情形，已合於減刑條件，應均依該條
    例第2條第1項第3款規定減其宣告刑2分之1。
三、原審就被告於95年10月20日詐取會款部分，因予論罪科刑，
    固非無見。惟查：被告於該次向活會會員甲○○詐收會款7
    千5百元之事實，原判決漏未認定，自有違誤。公訴人上訴
    意旨，指摘原判決量刑過輕，雖無足取，但查原判決此部分
    既有上開可議，要屬無可維持，自應由本院將此部分原判決
    及執行刑併予撤銷改判。爰審酌被告之素行狀況、犯罪動機
    、手段、目的，所生危害及犯罪後仍未賠償被害人全部損失
    ，態度等一切情狀，分別量處如主文第2項所示之刑，並諭
    知易科罰金之折算標準，暨依前開減刑條例之規定減其宣告
    刑2分之1，併諭知易科罰金之折算標準。
四、原審就被告於95年11月間詐取會款部分，因依刑法第339條
    第1項、第41條第1項前段、刑法施行法第1條之1第1項、第2
    項前段，中國民國96年罪犯減刑條例第2條第1項第3款，第7
    條、第10條各規定，於審酌被告之素行狀況、犯動機、手段
    、目的，所生危害及犯罪後態度等一切情狀，量處拘役20日
    ，並諭知如易科罰金，以新臺幣1千元折算1日，暨依前開減
    刑條例第2條第1項第3款規定減其宣告刑2分之1，並諭知前
    開易科罰金之折算標準，經核尚無違誤，量刑亦甚允洽。公
    訴人上訴意旨，雖指摘原判決量刑過輕，但查原判決就被告
    此部分犯罪情節，已於事實欄明白認定及於理由欄詳加論斷
    ，並敘明審酌被告前開犯罪等一切情狀，量處拘役20日，如
    易科罰金，以新臺幣1千元折算1日，減為拘役10日，如易科
    罰金，以新臺幣1千元折算1日，就刑罰裁量職權之行使，既
    未逾越法律所規定之範圍，亦無濫用權限之情形，自不得認
    其量刑有何不當。公訴人仍執陳詞，指摘原判決量刑不當，
    為無理由，應予駁回。
據上論斷，應依刑事訴訟法第369條第1項前段、第364條、第299
條第1項前段、第368條，刑法第339條第1項、第55條、第41條第
1項前段，刑法施行法第1條之1第1項、第2項前段，中華民國96
年罪犯減刑條例第2條第1項第3款、第7條、第9條，判決如主文
。
本案經檢察官侯千姬到庭執行職務。
中    華    民    國    98    年    6     月    30    日
                  刑事第十七庭  審判長法  官  趙功恆
                                      法  官  陳憲裕
                                      法  官  高明哲
以上正本證明與原本無異。
不得上訴。
                                      書記官  梁淑時
中    華    民    國    98    年    6     月    30    日
附錄：本案論罪科刑法條全文
刑法第339條
意圖為自己或第三人不法之所有，以詐術使人將本人或第三人之
物交付者，處5年以下有期徒刑、拘役或科或併科1千元以下罰金
。
以前項方法得財產上不法之利益或使第三人得之者，亦同。
前2項之未遂犯罰之。


司法院資訊處製作；財團法人民間司法改革基金會備份。
